【裁判字號】    95,易,1246
【裁判日期】    950929
【裁判案由】    誣告
【裁判全文】
臺灣高雄地方法院刑事判決              95年度易字第1246號
公  訴  人  臺灣高雄地方法院檢察署檢察官
被      告  戊○○
上列被告因誣告案件，經檢察官聲請簡易判決處刑（95年度偵字
第8064號），本院改依通常程序判決如下：
    主  文
戊○○無罪。
    理  由
一、公訴意旨略以：被告戊○○明知其所有車牌號碼XA6-568 號
    重型機車，係其妻甲○○與其發生爭吵後，於民國95年2 月
    3 日憤而離家時，自高雄縣旗山鎮○○○路544 號其妹丙○○經營之泡沫紅茶店所騎走，竟為尋回甲○○，於95年2 月
    6 日前往高雄縣政府警察局旗山分局建國派出所，未指定犯
    人，謊報在上開機車於上址遭竊，因認被告涉有刑法第171
    條第1 項未指定犯人之誣告罪等語。
二、證據能力部分：
１、按被告以外之人，於審判外之言詞或書面陳述，除法律有規
    定者外，不得作為證據；又被告以外之人（包括證人、鑑定
    人、告訴人、被害人及共同被告等）於檢察事務官、司法警
    察官或司法警察調查中所為之陳述，與審判中不符時，其先
    前之陳述具有較可信之特別情況，且為證明犯罪事實存否所
    必要者，得為證據，刑事訴訟法第159 條第1 項、第159 條
    之2 分別定有明文。是被告以外之人於司法警察（官）調查
    中所為之陳述，依刑事訴訟法第159 條第1 項規定，係屬傳
    聞證據，原則上無證據能力，惟如該陳述與審判中不符時，
    其先前之陳述具有較可信之特別情況，且為證明犯罪事實存
    否所必要者，依同法第159 條之2 規定（即刑事訴訟法第15
    9 條第1 項所指之「除法律有規定者外」），始例外認為有
    證據能力；如該陳述與審判中相符時，因該陳述並不符合刑
    事訴訟法第159 條之2 有關傳聞例外之規定，故不得作為認
    定本案犯罪事實有無之證據，此時，當以證人於審判中之陳
    述作為證據。另所謂「前後陳述不符」之要件，應就前後階
    段之陳述進行整體判斷，以決定其間是否具有實質性差異，
    惟無須針對全部陳述作比較，陳述之一部分有不符，亦屬之
    。又「證明犯罪事實之存否所必要」，即使用證據之必要性
    ，係指因無法再從同陳述者取得證言，而有利用原陳述之必
    要性，只要認為該陳述是屬於與犯罪事實存否相關之事實，
    並為證明該事實在實質上之必要性即可。而「具有可信之特
    別情況」，係指依陳述時之外部客觀情況而言，足以令人相
    信該陳述是虛偽之危險性不高，必須綜合該陳述是否未受到
    外力影響；陳述人之觀察、記憶、表達是否正確及有無偽證
    之各項因素，而為判斷。經查：證人甲○○警詢之證言與其
    於本院審理時證述內容不符，又其雖未提及於警詢時曾受威
    脅利誘等不當誘導之情況，然甲○○係印尼籍人士，其稱：
    當時因警方以竊盜案件查獲，因情緒緊張，中文語言表達能
    力不佳等語（見本院易字卷第32頁）。是其於警詢時之陳述
    ，尚難認具有較可信之特別情況，自不得作為本案證據。
２、按刑事訴訟法第158 條之3 規定，證人、鑑定人依法應具結
    而未具結者，其證言或鑑定意見，不得作為證據。核其立法
    意旨，在以具結擔保其證言係據實陳述，倘違背該等具結規
    定，其等證言，即因欠缺程序方面之法定要件，難認為係合
    法之證據資料。經查：證人甲○○於95年3 月29日於臺灣高
    雄地方法院檢察署95年度偵字第8064號案件偵查中所為之陳
    述，係於被訴竊盜案件中以被告身分所為之供述，並非係以
    證人地位證稱有關被告戊○○誣告情事，且未經具結，有上
    開案卷在卷可稽。依前述說明，應不得作為證據。
三、按犯罪事實應依證據認定之，無證據不得認定其犯罪事實；
    又不能證明被告犯罪，應諭知無罪之判決，刑事訴訟法第15
    4 條第2 項及第301 條第1 項前段分別定有明文。又按刑事
    訴訟法上所謂認定犯罪事實之證據，係指足以認定被告確有
    犯罪行為之積極證據而言，如未能發現相當證據或證據不足
    以證明，自不能以推測或擬制之方法，以為裁判基礎，最高
    法院29年上字第3105號及40年台上字第86號分別著有判例；
    而認定不利於被告之事實，須依積極證據，苟積極證據不足
    為不利被告之認定時，即應為有利於被告之認定，更不必有
    何有利之證據，亦有最高法院30年上字第816 號判例可資參
    照。末按刑法第171 條第1 項未指定犯人之誣告罪，亦以明
    知所告事實之虛偽為其成立要件。若係出於誤認或懷疑有此
    事實而為申告，縱令所告不實，因其缺乏誣告故意，仍難令
    負刑責。即本罪之成立，需行為人明知無此事實，而故意捏
    造者，始足當之。此之所稱故意，亦指直接之故意（確定故
    意）而言，若為間接之故意或過失，自難繩以該條之罪，最
    高法院86年度台非字第362 號判決可資參照。
    。
四、公訴意旨認被告涉有誣告犯行，無非以：(1)證人甲○○於警
    詢及偵查中之證述；(2)被告於警詢、偵查之供述車牌號碼
    XA6-568 號重型機車平時由甲○○使用之事實等資為論據，
    然訊據被告堅決否認有何未指定犯人之誣告犯行，辯稱：伊
    與甲○○吵架後，甲○○當日即不知去向且失去聯絡，約過
    2 、3 天伊發現停放於其妹丙○○泡沫紅茶店前之機車不見
    ，因無法聯絡甲○○向伊確定是否有將該車騎走，懷疑可能
    遭竊，始向派出所報案等語，經查：
１、被告於95年2 月6 日下午4 時許，向高雄縣政府警察局旗山
    分局建國派出所，報稱：其所有車牌號碼XA6-568 號重型機
    車，於同年2 月4 日上午10時許，在高雄縣旗山鎮○○○路
    前失竊之事實，固據其供陳不諱，並有車輛車牌失竊作業查
    獲車輛認可資料在卷可稽。然被告是否明知該車係為甲○○
    騎離上址，尚有審究之必要。
２、證人甲○○於本院審理時證稱：伊於95年2 月3 日與被告吵
    架後離家，約2 、3 日又返回小姑丙○○經營之泡沫紅茶店
    前，在未告知被告之情況下將車牌號碼XA6-568 號重型機車
    騎離，其離家後，即將行動電話關機，並未與家人聯繫等語
    （見本院易字卷第頁）。證人即被告之父丁○○亦證稱：係
    伊發現車子不見，告知被告後，被告始向派出所報案等語（
    見本院卷第33頁）。是知，甲○○並非在吵架當日騎走機車
    ，而係離家後忽又返回後將該車騎離，被告亦係在經父親告
    知之情況下始知悉機車並未停放在延平一路，被告所辯尚非
    子虛。
３、本件機車平日固均由甲○○使用，被告於偵查中亦表示於倘
    該車係甲○○騎離使用亦不反對。然甲○○離家時，該車既
    尚停放於延平一路前，相隔數日，被告發現車子不見，因無
    法與甲○○取得聯繫，其主觀之合理懷疑係遭人竊盜，並無
    違常情，尚難因該車為警查獲確係在甲○○佔有使用中，即
    推論被告在報案之初係明知該車為甲○○騎離而為不實之申
    告。
五、綜上所述，本件公訴意旨所提出之證據，尚難認被告所申告
    之事實完全出於虛構，其主觀上應無誣告他人犯罪之故意，
    而與刑法誣告罪之構成要件有間。此外，復查無其他積極證
    據足資證明被告有公訴人所指誣告之犯行，揆諸前揭說明旨
    ，應不能證明被告犯罪，爰依法為無罪之諭知。
據上論斷，應依刑事訴訟法第452 條、301 條第1 項，判決如主
文。
本案經檢察官乙○○到庭執行職務。
中    華    民    國    95    年    9     月    29    日
                  刑事第一庭    審判長法  官  陳明富
                                      法  官  方百正
                                      法  官  陳宛榆
以上正本證明與原本無異。
如不服本判決，應於判決送達後10日內，向本院提出上訴狀。
中    華    民    國    95    年    9     月    29    日
                                     書記官  劉企萍


司法院資訊處製作；財團法人民間司法改革基金會備份。
